【裁判字號】    96,消簡上,6
【裁判日期】    970331
【裁判案由】    損害賠償
【裁判全文】
臺灣臺北地方法院民事判決             96年度消簡上字第6號
上  訴  人  丙○○
被  上訴人  臺灣土地銀行股份有限公司
法定代理人  己○○
被  上訴人  甲○○
上二人共同
訴訟代理人  戊○○
            丁○○
被  上訴人  乙○○
上列當事人間請求損害賠償事件，上訴人對於中華民國96年10月
19日本院臺北簡易庭96年度北消簡字第3號第一審判決提起上訴
，並於本院為訴之追加暨擴張上訴聲明，本院於民國97年3月20
日言詞辯論終結，判決如下：
    主  文
上訴及追加之訴暨擴張上訴聲明均駁回。
第二審訴訟費用由上訴人負擔。
    事實及理由
甲、程序部分：
    按訴狀送達後，原告不得將原訴變更或追加他訴。但請求之
    基礎事實同一、擴張或減縮應受判決事項之聲明者，不在此
    限，民事訴訟法第255條第1項第2款及第3款定有明文。此規
    定依同法第436條之1第3項準用第446條第1項於簡易訴訟第
    一審判決之上訴程序亦有適用。又所謂請求之基礎事實同一
    ，係指變更或追加之訴與原訴之原因事實，有其社會事實上
    之共通性及關聯性，而就原請求所主張之事實及證據資料，
    於變更或追加之訴得加以利用，且無害於他造當事人程序權
    之保障，俾符訴訟經濟者稱之（最高法院91年度台抗字第64
    8號判決參照）。本件上訴人於原審僅起訴請求被上訴人臺
    灣土地銀行股份有限公司（下稱土地銀行）應給付上訴人新
    臺幣（下同）62萬元及按年息5％計算之遲延利息，嗣於本
    院上訴程序中，追加土地銀行臺北分行經理甲○○及警衛乙
    ○○為被上訴人。核上訴人追加之訴與原訴之原因事實均源
    於主張其向土地銀行借款，遭土地銀行超額扣款而請求更正
    ，致甲○○及乙○○積怨在心，上訴人欲與甲○○核帳而為
    乙○○以闖空門的言詞公然侮辱。兩者之差別僅在於上訴人
    增列甲○○及乙○○為請求之對象，是兩者於社會事實上有
    共通性及關聯性，就原請求所主張之事實及證據資料，於變
    更之請求，亦得加以利用，且不甚礙被上訴人之防禦及訴訟
    之終結，按諸上揭規定及說明，自應准許上訴人為訴之追加
    。又上訴人於上訴書狀即準備程序中，均僅請求被上訴人給
    付上訴人因受名譽損害之慰撫金31萬元，嗣於本院言詞辯論
    中併請求被上訴人給付懲罰性賠償金31萬元。經查，該部分
    本於上訴人原審起訴之範圍，上訴人所為，僅係擴張上訴聲
    明之範圍，自應准許之。
乙、實體部分：
一、上訴人主張：其與土地銀行成立消費性貸款契約，借款200
    萬元，自民國95年9月26日起，利息改以年息2.3％固定利率
    計算，並每月自上訴人帳戶扣款3,833元抵充利息，但土地
    銀行經常超額扣款，帳款不清不楚，上訴人於95年11月13日
    請求更正，土地銀行竟不予理會，上訴人復於同月17日前往
    被告銀行存款31萬元後，再度要求見甲○○核帳，卻遭乙○
    ○攔阻，並以「闖空門」之言詞公然侮辱，造成上訴人名譽
    毀損，因土地銀行帳目不清，及上訴人遭受侮辱，爰請求被
    上訴人連帶賠償31萬元，並依據消費者保護法第51條規定請
    求土地銀行1倍之懲罰性賠償金31萬元，共計62萬元等語。
二、被上訴人部分：
  (一)土地銀行及甲○○則辯以：上訴人係於93年6月1日向土地銀
    行借款2百萬元，約定借款期限10年，前2年按月計付利息，
    第3年起則依年金法平均攤還本息。上訴人於94年9月29日申
    請變更借據利息條款，請求自94年9月1日起依年息2.3％計
    息1年，然因上訴人委託扣繳貸款日為每月1日，電腦會自動
    扣繳，土地銀行於同年10月4日同意批示後，乃以人工沖帳
    方式沖回，再按上訴人申請之利率扣繳3,833元，且自第3年
    起即95年7月1日起電腦會自動將本息均攤，惟因95年11月13
    日上訴人申請自95年6月1日起至96年8月31日止，按月償還
    利息，不還本金，經土地銀行同意，將原扣繳本金9萬4,980
    元於當日退轉入原告帳戶，均無異常扣繳或帳目不清情事。
    又95年11月17日當日，甲○○並不在行內，乙○○並無公然
    侮辱上訴人之意思等語。
  (二)被上訴人乙○○則以：上訴人於95年11月17日當日到行稱要
    找史經理，伊是向上訴人表示經理不在，經理室沒人，上訴
    人這樣上去沒人帶，好像闖空門，並無公然侮辱上訴人之意
    思等語，資為抗辯。
三、原審駁回上訴人對土地銀行之請求，上訴人不服，提起本件
    上訴，並聲明：(一)原判決廢棄；(二)被上訴人應連帶給付上訴
    人31萬元，被上訴人土地銀行應給付上訴人31萬元。被上訴
    人則均聲明：上訴駁回。
四、兩造不爭執之事項：
  (一)上訴人於93年6月1日向土地銀行借款200萬元，約定借款期
    限10年，前2年按月計付利息，第3年起則依年金法平均攤還
    本息。上訴人於94年9月29日申請變更借據利息條款，請求
    自94年9月1日起依年息2.3％計息1年，土地銀行則於同年10
    月4日同意批示後，並以人工沖帳方式沖回。上訴人又於95
    年11月13日申請自95年6月1日起至96年8月31日止，按月償
    還利息，不還本金，土地銀行並予同意。
  (二)上訴人於95年11月17日當日到土地銀行稱要找史經理，乙○
    ○向上訴人表示經理室沒人，上訴人這樣上去沒人帶，好像
    闖空門等語。
五、得心證之理由：
    上訴人主張受土地銀行超額扣款，及受乙○○公然侮辱，而
    受有損害等情，為被上訴所否認，並以前開情詞置辯，是本
    件之爭點厥為：(一)土地銀行是否因超額扣款、帳目不清而使
    上訴人受有損害？(二)乙○○上開所為，是否為公然侮辱之行
    為而造成上訴人之名譽受損？(三)上訴人主張依消費者保護法
    第51條規定請求懲罰性賠償金，是否可採？茲析述如次：
  (一)土地銀行是否因超額扣款、帳目不清而使上訴人受有損害？
    按因故意或過失，不法侵害他人之權利者，負損害賠償責任
    ，民法第184條第1項前段固定有明文。惟關於侵權行為損害
    賠償之請求權，以實際上受有損害為成立要件，最高法院48
    年台上字第680號判例意旨可資參照。經查，兩造於93年6月
    1日成立住宅貸款契約，上訴人向土地銀行借款200萬元，約
    定借款期限10年，自93年6月1日起算，前2年按月計付利息
    ，不還本金，第3年起依年金法平均攤還本金利息，並依照
    被告公告指數型貸指標利率加碼機動調整，嗣上訴人於94年
    9月29日申請變更借據利息條款，請求自94年9月1日起依年
    息2.3％計息1年，然因上訴人委託扣繳貸款日為每月1日，
    電腦會自動扣繳，乃於94年10月1日扣繳4,400元，經同年10
    月4日土地銀行經理同意批示後，土地銀行乃於同日以人工
    沖帳方式沖回4,400元，再按上訴人申請之利率扣繳3,833元
    ，並退回多餘款項567元至上訴人帳戶；因土地銀行94年11
    月10日指標利率調整增加0.1％，電腦復自動調整增加為年
    息2.4％計息，並於94年12月1日、95年1月2日自動扣繳3,95
    0元、4,000元，土地銀行發現後旋於95年1月3日以人工沖帳
    方式沖回7,950元，每月各扣繳3,833元，再退回多餘款項28
    4元至原告帳戶；復因第3年起即95年7月1日原告應開始攤還
    本金，電腦會自動將本金利息均攤，遂自95年7月1日起由原
    告帳戶按月扣繳本金利息22,829元，惟原告於95年11月13日
    申請自95年6月1日起至96年8月31日止，按月償還利息，不
    還本金，經土地銀行同意後，於同日以人工沖帳方式沖回已
    扣繳之5個月款項11萬4,145元，按月各扣繳3,833元，另退
    回多餘款項9萬4,980元至上訴人帳戶，均係依兩造約定為之
    ，並無異常扣繳或超額扣繳等情，業據土地銀行提出住宅貸
    款契約、客戶歷史交易明細查詢、客戶往來明細查詢、放款
    客戶歷史交易明細查詢-帳務交易、94年9月29日變更借據利
    息條款申請書、95年11月13日申請書，核無不合，是土地銀
    行及甲○○抗辯並無超額扣款或帳目不清之情事，應堪採信
    。本件上訴人固主張土地銀行超額扣款及帳目不清，致其受
    有貸款、存款及違約金利息之損害，其雖提出自行製作的繳
    息扣款明細，性質上僅屬記載上訴人陳述之私文書，尚不足
    以作為上訴人受有損害之證明，況土地銀行以人工沖帳方式
    沖回已扣繳之款項，係因電腦依上訴人與土地銀行原契約約
    定設定而為自動扣款，嗣因上訴人請求變更對上訴人有利之
    還款條件後，始發生人工沖帳之情事，上訴人反執此土地銀
    行施惠之行為，而認其受有損害，實有未恰，是上訴人之主
    張，尚非可採。
  (二)乙○○上開所為，是否為公然侮辱之行為而造成上訴人之名
    譽受損？
    按不法侵害他人之名譽，被害人雖非財產上之損害，亦得請
    求賠償相當之金額。民法第195條第1項前段固定有明文。惟
    所謂名譽，係人在社會上之評價，通常指其人格在社會生活
    上所受的尊重；侵害名譽，係指以言語、文字、漫畫或其他
    方法，貶損他人在社會上的評價，使其受到他人憎惡、蔑視
    、侮辱、嘲笑、不齒與其來往之待遇。故名譽有無受損，應
    以社會上對個人評價是否貶損作為判斷之依據，而非以上訴
    人個人感受為準。又侮辱之涵義，判斷上每隨行為人與被害
    人之性別、年齡、職業類別、教育程度、平時關係，行為時
    之客觀環境、行為地之方言或語言使用慣習等事項，而呈現
    浮動之相對性，故應綜合全盤情狀進行審查。本件上訴人於
    95年11月17日當日到土地銀行臺北分行稱要找史經理，乙○
    ○向上訴人表示經理室沒人，上訴人這樣上去沒人帶，好像
    闖空門等語，為兩造所不爭執，亦有乙○○所書道歉書在卷
    可憑，堪信為真實。是本件即應審究乙○○之用語，於當時
    之情境，是否有貶損上訴人在社會上之評價。經查，上訴人
    當日係先於該行存款31萬元後，欲上2樓找該行經理甲○○
    ，乙○○當時基於擔任警衛職責加以攔阻，並請求上訴人向
    行員詢問，因上訴人不相信，乙○○始為上開闖空門之比喻
    方式，其用意顯係欲讓上訴人知悉如仍執意進入無人所在之
    經理室，則須負擔相關之刑事責任，是難認乙○○有侮辱上
    訴人之意。況依社會之通念，就乙○○於該情境所言，當場
    見聞之人應僅認乙○○係以警衛身分出言攔阻上訴人，並非
    指摘上訴人為竊賊，應不致使上訴人受到他人憎惡、蔑視、
    侮辱、嘲笑、不齒與其來往之待遇，而貶損上訴人在社會上
    的評價。是應認乙○○上開所為，尚不該當於公然侮辱上訴
    人之行為，亦不足造成上訴人之名譽受損。
  (三)上訴人主張依消費者保護法第51條規定請求懲罰性賠償金，
    是否可採？
    按依本法所提之訴訟，因企業經營者之故意所致之損害，消
    費者得請求損害額3倍以下之懲罰性賠償金；但因過失所致
    之損害，得請求損害額1倍以下之懲罰性賠償金，消費者保
    護法第51條固定有明文。然此限於依消費者保護法所提起之
    訴訟，上訴人並非依消費者保護法之規定提起本件訴訟，況
    其主張受有損害等情，並無理由，已如前述，則其請求懲罰
    性賠償金部分，亦無足採。
六、綜上所述，上訴人之主張，俱不足採。從而，上訴人於原審
    請求土地銀行及於本院追加其餘被上訴人應連帶給付上訴人
    31萬元，暨擴張請求土地銀行應給付上訴人31萬元，均無理
    由，應予駁回。原審為上訴人敗訴之判決，於法並無不合。
    上訴意旨指摘原判決不當，求予廢棄改判，為無理由，應予
    駁回其上訴。
七、本件上訴人雖另聲請傳訊證人施錏鸞即土地銀行臺北分行前
    任經理，以確認借款過程，並核對上訴人所呈報之繳息扣款
    是否正確。惟就借款過程包括上訴人申請變更利息條款，土
    地銀行並未加以否認，且繳息扣款是否正確，已有上開放款
    客戶歷史交易明細查詢-帳務交易附卷可資核對，本院認並
    無傳訊證人施錏鸞之必要。又本件事證已臻明確，兩造其餘
    主張、陳述及所提證據，經審酌認與本件判決結果不生影響
    ，爰不一一論述，均併此敘明。
八、據上論結，本件上訴為無理由，依民事訴訟法第436條之1第
    3項、第449條第1項、第78條，判決如主文。
中    華    民    國    97    年    3     月    31    日
                  民事第四庭  審判長法  官  劉坤典
                                    法  官  匡  偉
                                    法  官  賴武志
以上正本係照原本作成
本判決不得上訴
中    華    民    國    97    年    3     月    31    日
                                    書記官  施若娟


司法院資訊處製作；財團法人民間司法改革基金會備份。
